臺灣高等法院刑事裁定
111年度毒抗字第458號
抗  告  人
即  被  告  張世昌



上列抗告人即被告因聲請施以強制戒治案件，不服臺灣臺北地方
法院中華民國111年4月29日裁定（111年度毒聲字第263號），提
起抗告，本院裁定如下：
    主  文
抗告駁回。                                              
    理  由
一、原裁定意旨略以：抗告人即被告甲○○前因施用毒品案件，經
    法院裁定送觀察勒戒，嗣因無繼續施用毒品傾向，於民國95
    年1月17日執行期滿。抗告人於上開強制戒治執行完畢3年後
    ，再因施用第二級毒品案件，經原審法院110年度毒聲字第6
    71號裁定令入新店戒治所觀察、勒戒後，復經新店戒治所評
    分結果，抗告人之靜態因子經評估分數合計57分、動態因子
    經評估分數合計16分，合計共73分，因而認抗告人有繼續施
    用毒品之傾向等情，有法務部○○○○○○○○附勒戒所之「有無繼
    續施用毒品傾向證明書」、「有無繼續施用毒品傾向評估標
    準紀錄表」各1份在卷可憑，而上開判斷結果，係新店戒治
    所相關專業知識經驗人士，於抗告人觀察、勒戒期間，依其
    本職學識評估抗告人之前科紀錄及行為表現、臨床評估及社
    會穩定度等因素所為之綜合判斷，具有科學驗證所得之結論
    ，自得憑以判斷抗告人有無繼續施用毒品傾向之證明。是本
    件聲請即屬有據，應予准許等語。
二、抗告意旨略以：
　㈠原審裁定並無明確記載裁定抗告人分數細項為何計算，僅略
    以2大類動態因子、靜態因子相加減，而實際細項隻字未提
    ，實屬有違法令，依刑事訴訟法第308條、第310條規定，裁
    判應詳細理由，然原裁定並無明載各細項分數，難認定戒治
    之理由，明顯違反法令。另抗告人自計分數與裁定戒治的分
    數不符，原裁定的分數計算並無計算依據，僅單憑醫師及所
    謂戒治所相關專業本職學識，即僅依一評、二評心理醫師之
    評分為依據，與毒品危害防制條例第20條第1項第1款適用法
    規顯有誤差，並足以影響裁定之結果，有本院108年度抗字
    第299號刑事裁定之案例可循。
　㈡原裁定所登載之理由顯有誤，在未詳查抗告人前科紀錄表前
    ，就以抗告人曾受強制戒治處分後云云。查抗告人確實曾於
    95年進宜蘭監獄附設勒戒所，嗣因無繼續施用毒品傾向而釋
    放，非如裁定書上載：抗告人又於上開強制戒治執行完畢。
    「因無繼續施用毒品傾向而釋放」與「強制戒治執行完畢」
    兩者間評分甚鉅，原裁定明顯違法誤判，前後矛盾，有無前
    科紀錄都明顯錯誤，已構成誤判之先決條件。
　㈢抗告人入所前即患有睡眠障礙症近十載，持有宜蘭海天醫院
    開立之慢性病處方簽，且於入所後持該慢性病處方簽向本所
    衛生科取藥，可調閱檔案或抗告人於宜蘭海天醫院之病史。
    抗告人曾於二評時主動告知評估師在外亦有按時服藥入眠之
    習慣，是否能不要加分，然評估師僅問：在何醫院？有無住
    院？主治醫師為何？抗告人答以：海天醫院、無住院、主治
    醫師為馬國麟院長。後評估師回答：沒辦法，法律規定就是
    如此。可法律是死的，人是活的，不應照本宣科，這恐有自
    由心證之黑箱操作、不公不義之嫌，抗告人係遵照醫囑用藥
    ，難不成要抗告人夜夜無法成眠，違抗醫囑，私自停藥才是
    正確的？如此嚴苛的計算分數實在對抗告人不公平。
　㈣抗告人於勒戒期間（4月20日左右）曾救助同房勒戒人2987，
    其氣喘凌晨發作，當下毫無意識，抗告人除通知夜勤主管，
    亦給予口對口人工呼吸直至中央台夜勤科員及主管到場。若
    係於各監所內，定當獎予戒護獎狀，然抗告人曾請教科員及
    班上主任，均回以：抗告人此時為勒戒人，給予獎狀無實質
    幫助，口頭獎賞吧！抗告人此一行為為受刑人之表率，然卻
    無加分，戒治仍需戒治。綜上所述，原裁定無效，請撤銷原
    裁定，另予無繼續施用之傾向給予釋放之裁定等語。
三、按觀察、勒戒後，檢察官或少年法院（地方法院少年法庭）
    依據勒戒處所之陳報，認受觀察、勒戒人無繼續施用毒品傾
    向者，應即釋放，並為不起訴之處分或不付審理之裁定；認
    受觀察、勒戒人有繼續施用毒品傾向者，檢察官應聲請法院
    裁定或由少年法院（地方法院少年法庭）裁定令入戒治處所
    強制戒治，其期間為6個月以上，至無繼續強制戒治之必要
    為止，但最長不得逾1年，毒品危害防制條例第20條第2項定
    有明文。次按勒戒處所應注意受觀察、勒戒人在所情形，經
    醫師研判其有或無繼續施用毒品之傾向後，至遲應於觀察、
    勒戒期滿15日前，陳報該管檢察官或少年法院（庭），觀察
    勒戒處分執行條例第8條第1項亦定有明文。依據上開規定，
    受觀察、勒戒人有無繼續施用毒品之傾向，係由醫師研判；
    而關於有無繼續施用毒品傾向之評估標準，法務部已於110
    年3月26日以法矯字第11006001760號函修正頒布「有無繼續
    施用毒品傾向評估標準紀錄表」、「有無繼續施用毒品傾向
    評估標準評分說明手冊」，上開評分說明手冊業已載明判定
    之原則：「受觀察勒戒人入所後，經過2週時間的觀察、勒
    戒，由處所及醫療人員依據其各項紀錄、資料及觀察勒戒期
    間之行為表現，加以評分。在勒戒人入所4至6週後，可再做
    1次評估以做必要之評分修正。每1大項皆有靜態因子與動態
    因子。先以靜態因子分數評分，靜態因子分數總分在60分（
    含）以上為『有繼續施用毒品傾向』；60分以下，與動態因子
    分數相加，如果總分在60分（含）以上，為『有繼續施用毒
    品傾向』」。是被告有無「繼續施用毒品傾向」，係依具體
    個案之臨床實務及相關事證等情綜合判定，有其相當之專業
    依據及標準，且涉及專門醫學，又衡酌強制戒治之目的，係
    為協助施用毒品者戒斷毒品之心癮及身癮所為之保安處分，
    而該評估標準係將與判斷有無繼續施用傾向之相關因素加以
    列舉及量化，適用於每一位受觀察、勒戒處分之人，具一致
    性、普遍性、客觀性，以利執法者判定受勒戒人有無繼續施
    用毒品傾向，倘其評估由形式上觀察，無擅斷或濫權等明顯
    不當情事，法院應予尊重。
四、經查：
　㈠抗告人因施用第二級毒品案件，由原審法院裁定將其送觀察
    、勒戒後，經法務部○○○○○○○○附勒戒所依據法務部於110年3
    月26日修正之評估標準評定之結果如下：
　⒈前科紀錄與行為表現部分合計為37分（靜態因子部分：毒品
    犯罪相關司法紀錄6筆計10分、首次毒品犯罪年齡「20歲以
    上」計10分、其他犯罪相關紀錄10筆計10分、入所時尿液毒
    品檢驗結果呈「一種毒品反應」計5分；動態因子部分：所
    內行為表現「持續於所內抽菸」計2分）。
　⒉臨床評估部分合計為31分（靜態因子部分：多重毒品濫用為
    「有，海洛因、安非他命」計10分、合法物質濫用為「有，
    菸」計2分、使用方式為「無注射使用」計0分、使用年數為
    「超過一年」計10分；動態因子部分：精神疾病共病〈含反
    社會人格〉評定為「疑似sleep disorder」計5分、臨床綜合
    評估〈含病識感、動機、態度、就醫意願〉評定為「中度」計
    4分）。
　⒊社會穩定度部分合計為5分（靜態因子部分：工作為「全職工
    作，抓雞」計0分、家人藥物濫用為「無」計0分；動態因子
    部分：入所後家人是否訪視為「無」計5分、出所後是否與
    家人同住為「是」計0分）。
　⒋以上⒈至⒊總分合計為73分（靜態因子共計57分，動態因子共
    計16分），而應評定為「有繼續施用毒品傾向」，有法務部
    ○○○○○○○○附勒戒所111年4月11日新戒所衛字第11107004310
    號函暨檢附之有無繼續施用毒品傾向證明書、有無繼續施用
    毒品傾向評估標準紀錄表各1份在卷可稽（見111年度毒偵緝
    字第232號卷第77至81頁）。
　㈡上開新修正之「有無繼續施用毒品傾向評估標準」係法務部
    邀集專家學者暨相關機關研商後修正完竣，以因應本次毒品
    危害防制條例之修法意旨，且為一般受觀察、勒戒處分人均
    一體適用，而且依照評分說明手冊載明判定之原則，上述評
    估係該所相關專業知識經驗人士，於抗告人受觀察、勒戒期
    間，依其本職學識評估抗告人之前科紀錄與行為表現、臨床
    評估、社會穩定度等因子所為之綜合判斷，經科學驗證所得
    之結論，足徵上開證明書及評估標準紀錄表，係綜合個案之
    臨床實務及具體事證為評分，以判定抗告人有繼續施用毒品
    傾向，自形式上觀察，並無擅斷或濫權等明顯不當之情事，
    自得資為判斷抗告人有無繼續施用毒品傾向之證明。是抗告
    人指摘原裁定無計算依據，僅憑心理師就其專業本職學識之
    評分為依據云云，容有誤會。
　㈢抗告人稱其有睡眠障礙症近十載，均依照醫囑用藥，屬現代
    文明病，而非戒斷性用藥等情，按法務部公布之「有無繼續
    施用毒品傾向評估標準」，於臨床評估部分之動態因子部分
    中確有精神疾病共病（含反社會人格）項目，本案抗告人於
    此項目被評定為「疑似sleep disorder」計5分，惟此評估
    表係依具體個案之臨床實務及相關事證等情綜合判定，有其
    相當之專業依據及標準，適用於每一位受觀察、勒戒處分之
    人，具一致性、普遍性、客觀性，業如上述，抗告人自應適
    用之。
　㈣另抗告意旨稱原裁定載明其受強制戒治執行完畢，有裁量前
    提認定錯誤之情等語。經查，抗告人前於94年間因施用毒品
    案件，經臺灣宜蘭地方法院以94年度毒聲字第260號裁定，
    令入勒戒處所送觀察、勒戒後，嗣因認無繼續施用毒品傾向
    ，於95年1月17日觀察、勒戒執行完畢釋放出所，此有本院
    被告前案紀錄表可稽，原裁定對此部分亦以記明（參見原裁
    定理由四㈠），至原裁定於理由四㈡雖誤載為「被告又於上開
    強制戒治執行完畢3年後」，確有未合，然參諸前後文義，
    此部分僅係誤載，原裁定主要係依據卷內資料審酌法務部○○
    ○○○○○○之評分過程、結果有無違誤，以確認抗告人是否仍有
    繼續施用毒品之傾向，故該裁定之文字誤寫，難認有何裁量
    前提錯誤可言。又抗告人指摘原裁定未載明其細項分數乙節
    ，查原裁定雖未詳細列出每個細項分別各得分數，然業於原
    裁定理由欄中敘明抗告人之靜態、動態因子各經評估之分數
    、合計總分暨所憑依據，因而認抗告人有繼續施用毒品之傾
    向，經核並無違誤，是抗告人所陳原裁定有違法令云云，自
    屬無據。
　㈤至抗告人陳稱其勇於救助他人之行為固值得嘉許，惟此與判
    斷抗告人是否有繼續施用毒品之傾向無涉，尚無足解免其應
    受之戒治處分。
五、綜上所述，原裁定准檢察官之聲請，依毒品危害防制條例第
    20條第2項後段之規定，裁定抗告人令入戒治處所施以強制
    戒治，其期間為6個月以上，至無繼續強制戒治之必要為止
    ，但最長不得逾1年，經核於法有據，抗告意旨以前詞指摘
    原裁定不當，請求更為裁定，為無理由，應予駁回。　
據上論斷，應依刑事訴訟法第412 條，裁定如主文。
中　　華　　民　　國　　111 　年　　5 　　月　　30　　日
                  刑事第十六庭  審判長法　官 劉嶽承
                                      法　官 廖紋妤
                                      法　官 王耀興
以上正本證明與原本無異。
不得再抗告。
                                      書記官 俞妙樺
中　　華　　民　　國　　111 　年　　5 　　月　　30　　日